【裁判字號】    98,保險,110
【裁判日期】    990611
【裁判案由】    給付保險金
【裁判全文】
臺灣臺中地方法院民事判決             98年度保險字第110號
原      告  柯欽華
訴訟代理人  甘龍強律師
被      告  國寶人壽保險股份有限公司
法定代理人  鮑正鋼
訴訟代理人  陳曉鳴
            林帝璋
上列當事人間請求給付保險金事件，本院於民國99年5月17日言
詞辯論終結，判決如下：
    主  文
原告之訴及假執行之聲請均駁回。
訴訟費用由原告負擔。
    事實及理由
甲、程序方面：
    按訴狀送達後，原告不得將原訴變更或追加他訴，但擴張或
    減縮應受判決事項之聲明，不在此限。民事訴訟法第255 條
    第1項第3款定有明文。本件原告起訴時原請求被告應給付原
    告新台幣（下同）300萬元，及自民國97年12月24日起至清
    償日止，按年息10%計算之利息，嗣於訴訟進行中，就其請
    求聲明擴張為被告應給付原告400萬元，及自97年12月24日
    起至清償日止，按年息10%計算之利息，屬擴張應受判決事
    項之聲明，核與首揭規定相符，應予准許，合先敘明。
乙、實體方面：
一、原告起訴主張：
  (一)原告於83年5月23日投保被告公司之「寶祥養老保險二十年
    期」保險契約（保單號碼0000000000），保險金額100萬元
    ，並附加意外傷害保險附約1,000萬元。嗣原告於96年12月
    19日下午3時許，在其任職之乘你安科技股份有限公司（下
    稱乘你安科技公司）工作時，遭堆放高處墜落之紙箱角部撞
    擊右眼球，雖覺疼痛，惟認暫時忍耐即無礙，然因該眼仍一
    直存有異感，迄於97年1月2日前往啟明眼科聯合診所、世紀
    眼科診所，均診斷為視網膜剝離；嗣於97年1月8日至中國醫
    藥大學附設醫院（下稱中國醫藥大學醫院）接受手術，同年
    月24日再度手術治療，惟原告右眼仍未能康復，最佳矯正視
    力在0.01以下，於97年8月25日經鑑定為中度視礙，取得身
    心障礙手冊。原告於97年12月8日依系爭保險契約附約第6條
    及第8條之約定，請求被告就原告因外傷致右眼失明給付意
    外傷害保險金額1,000萬元之40%即400萬元，被告卻於98 年
    1月12日以理賠核定單通知原告「經查證台端之理賠申請因
    意外事故不明確歉難給付」而拒絕理賠，爰依系爭傷害保險
    契約之約定及保險法第34條規定，請求被告給付理賠金及其
    遲延理賠之利息。
  (二)對被告抗辯之陳述：
    行政院國軍退除役官兵輔導委員會台中榮民總醫院（下稱台
    中榮總）鑑定認原告右眼視網膜剝，臨床上判斷應與外力撞
    擊有關，而因外力撞擊造成視網膜剝離，未必會有眼部外傷
    ，故台灣大學醫學院附設醫院（下稱台大醫院）之鑑定屬病
    理學分析，並非針對原告情形判斷。況原告於遭墜落紙箱撞
    擊前，視力正常，未曾有至眼科就診之病歷。又原告已舉證
    證明有右眼視網膜剝而失明之結果，並證明有遭墜落紙箱撞
    擊之事實，足證原告因系爭意外事故致視網膜剝離失明；而
    被告未能證明原告右眼視網膜剝非屬意外事故所致，被告自
    應給付保險金。
  (三)聲明：(1)被告應給付原告400萬元，及自97年12月24日起至
    清償日止，按年息10%計算之利息；(2)願供擔保請准宣告假
    執行。
二、被告則以：
  (一)系爭「意外傷害保險附約」保單條款第6條之約定，僅限於
    意外傷害事故為保險事故發生之直接且單獨原因，被告始有
    給付保險金之義務，且意外事故本身須具偶發性及外來性，
    並非被保險人因罹犯疾病、細菌感染、器官老化衰竭等身體
    內部因素所致之傷害或死亡。原告之「視網膜剝離」病症，
    於醫學上除因外傷引起外，尚包含視網膜有裂孔、糖尿病及
    玻璃體出血等，亦即「視網膜剝離」病症不限於外傷所致，
    原告之病症是否因意外所致，應由其負舉證責任。
  (二)原告係於中國醫藥大學醫院施行「右眼視網膜剝離術」，該
    醫院於手術前對原告視網膜剝離必已作通盤及完整之診斷，
    故中國醫藥學院對原告就該視網膜剝離之醫學上發生原因最
    為熟悉，則應以該醫院之診斷為準，惟該醫院診斷證明書僅
    記載施行手術種類為「右眼視網膜剝離術」，未使用類似「
    因意外所致而施行右眼視網膜剝離術」之記載方法，而視網
    膜剝離原因不限於外傷，則該診斷證明書僅能證明原告先後
    於97年1月8日、24日接受右眼視網膜剝離手術，不足認原告
    視網膜剝離係肇因於意外事故所致。至世紀眼科診所97年1
    月2日病歷僅記載：「不排除外傷性視網膜剝離之可能性」
    ，足見世紀眼科診所於初次診療原告時，對原告視網膜剝離
    之病因即無法肯定；另世紀眼科診所97年3月2日診斷證明書
    雖記載右眼外傷視網膜剝離術，其與該診所97年1月2日之記
    載不符，且距原告接受手術時間已2月有餘，又非施行手術
    之醫療院所，其真實性尚非無疑。另啟明眼科聯合診所於98
    年2月6日出具之診斷書已明載「病人自述於工作場所受到高
    處掉落之紙箱擊中…」，如啟明醫院經診治原告後，依其醫
    學上之專業判斷足認原告視網膜確為意外所致，應無記載「
    病人自述」之字句，是原告片面指稱其係意外所致，並無醫
    學上之實證。
  (三)又第三人乘你安科技公司於98年6月10日出具之證明，因其
    非醫學專業機構，對於原告視網膜剝離發生原因並無能力判
    斷，且依原告於保險單契約內容變更申請書上所載及於經濟
    部公司登記網站查詢之公司資料，原告身兼該公司之總經理
    及董事，對該公司具有相當之指揮及管理權限，該公司之上
    開證明自不足認原告係因外傷而致視網膜剝離。另台中榮總
    函覆內容雖表示原告右眼視網膜剝離於臨床上判斷應與外力
    撞擊有關，惟該院僅係單純就啟明眼科診所之診斷書中「病
    人自述」工作中紙箱撞擊右眼而為認定，未就相關病歷內容
    做實質上之判斷，其認定之方法及結果顯有不當。而台大醫
    院鑑定報告指出，依原告於啟明眼科診所及世紀眼科診所之
    就診記錄，皆無眼球外傷、眼皮下瘀血、結膜下出血、前房
    出血、水晶體移位及玻璃體出血等記錄；而中國醫藥學院之
    病歷摘要，更註明Through out the whole course,there
    was no trauma（意指無任何眼外傷），並稱造成原告視網
    膜剝離之主因，應是玻璃體對於視網膜之不正常牽扯，造成
    裂孔所致，顯見原告主張右眼視網膜剝離係因意外所致顯不
    成立，其依系爭保險契約附約第6條、第8條規定，請求被告
    給付殘廢保險金，即屬無據。
  (四)聲明：(1)原告之訴駁回；(2)如受不利判決，願供擔保請准宣
    告免於假執行。
三、本件兩造不爭執事項：
  (一)原告於83年5月23日投保被告公司之「寶祥養老保險二十年
    期」保險契約（保單號碼0000000000），保險金額100萬元
    ，並附加意外傷害保險附約1,000萬元。
  (二)原告於97年 1月 2日經啟明眼科聯合診所、世紀眼科診所診
    斷為視網膜剝離，於97年1月8日、24日經中國醫藥大學附設
    醫院手術治療後，右眼視力之最佳矯正視力在0.01以下，97
    年8月25日經鑑定為中度視礙,並取得身心障礙手冊，原告右
    眼目前視力為0.01以下。
  (三)若認原告目前視力係意外所造成，依系爭保險契約，依被告
    公司95年10月1日（含）起新「殘廢程度與保險金給付表」
    中項目「視力障害」、項次2-1-6、殘廢程度「一目失明者
    」、殘廢等級7、給付比例40%，得請求400萬元保險金。
  (四)原告於97年10月8日已申請理賠，若認原告請求有理由，兩
    造同意應給付之保險理賠金利息自97年10月24日起，按年息
    10%計算。
四、法院之判斷：
    本件原告主張因遭堆放高處墜落之紙箱角部撞擊右眼球，致
    右眼視網膜剝離之中度視障，而請求被告依系爭保險契約給
    付意外傷害保險金等情，為被告所否認，並以前揭詞置辯。
    。是本件應審究者厥為：原告視網膜剝離之發生是否屬系爭
    保險契約之意外理賠事故？經查：
  (一)按當事人主張有利於己之事實者，就其事實有舉證之責任，
    民事訴訟法第277條前段定有明文。次按民事訴訟如係由原
    告主張權利者，應先由原告負舉證之責，若原告先不能舉證
    ，以證實自己主張之事實為真實，則被告就其抗辯事實即令
    不能舉證，或其所舉證據尚有疵累，亦應駁回原告之請求，
    最高法院17年上字第917號判例可資參照。是依舉證責任之
    分配原則，本件應由原告就其右眼視網膜剝離係因意外事故
    造成之事實負舉證之責。
  (二)本件原告主張因於工作時遭掉落紙箱撞擊右眼，致右眼視網
    膜剝離云云。惟查，證人即原告之同事洪正忠於本院審理中
    證稱：「（是否知悉原告柯欽華右眼受傷之事？）不知道」
    、「（原告於96年12月19日有無在你們公司發生受傷之事？
    ）當天上午他是去樓上巡視工廠，當時我與原告有一段距離
    ，有聽到原告大叫一聲，我們聽到後就跑過去查看，有看到
    原告當時用手蒙住雙眼，之後他就離開」、「（現場當時有
    無凌亂之情形？）有，當時現場的箱子很凌亂的倒下來，而
    該箱子原本堆放的高度大約有2公尺多，箱子裡面是裝噴霧
    機，有好幾箱是倒在地上（沒有超過10箱），而倒下來的箱
    子，有大的也有小的，大箱內裝的噴霧機是20公斤，小箱內
    裝的噴霧機是12公斤」、「（原告離開前有無說什麼？）沒
    有，他就直接往樓下走去，並離開進到他的辦公室」、「（
    聽到原告大叫時，有無聽到箱子倒下的聲音？）有」、「當
    時有無看到原告流血或受傷？）沒有，我只有看到他用手蒙
    住眼睛」、「（當時有無看到原告眼部有傷痕？）我沒有看
    到」等語（見本院99年1月18日言詞辯論筆錄），顯見證人
    洪正忠雖有聽見箱子倒下之聲音，惟未親見箱子掉落撞擊原
    告右眼，且當時原告並無流血受傷，其雖用手蒙住眼睛，惟
    證人洪正忠未看到原告眼部有傷痕，參以該箱子重達12至20
    公斤，若遭該紙箱撞擊，衡情應會有明顯外部紅腫或擦傷之
    傷痕，是證人洪正忠之證言僅能證明原告於96年12月19日巡
    視時，曾發生紙箱落下之事實，惟無法證明原告眼睛是否因
    該紙箱落下而遭砸傷，且當時證人洪正忠並無見到原告有受
    傷或流血，亦未看見原告眼睛有傷痕，則洪正忠之證詞不能
    據以認定原告於96年12月19日有因箱子落下而遭傷及其右眼
    之事實，是原告主張有因紙箱掉落撞擊其右眼之意外事故云
    云，即無足採。
  (三)又原告雖提出第三人乘你安科技公司於98年6月10日出具之
    證明書，惟原告為該公司董事兼總經理，有原告於保險單契
    約內容變更申請書上所載之資料及經濟部公司登記網站查詢
    之公司資料附卷可稽，其關係應屬密切，是該證明書是否公
    允，已令人生疑；況該公司又非公正及專業醫學機構，自難
    以其出具之證明書即認原告確於上班中右眼球遭紙箱角撞傷
    而視力嚴重減損之事實。至啟明眼科聯合診所98年2月6日診
    斷書記載「2.病人自述於12月中旬在工作場所因紙箱自高處
    墜落砸到右眼眼球上部，隨後於97年元月2日來本診所就診
    ．．」，係以原告自述內容為依據；而世紀聯合門診世紀眼
    科診所98年3月2日醫字第756號診斷證明書亦載明「醫師囑
    言：患者因上述病症於97年1月2日來院初診」，衡以96年12
    月19日所發生之意外時間，原告卻遲至97年1月2日始就醫，
    其自述內容是否真實，已有疑義。另中國醫藥大學醫院98年
    10月24日診字第0981008316號診斷證明書所載醫師囑言「病
    患如上述，前來門診診治，根據他院（世紀眼科）診斷證明
    為外傷性視網膜剝離，宜續門診追蹤」，並未就原告病症判
    斷其原因，僅以他院診斷證明為記載，亦不能證明原告係因
    紙箱墜落砸到其右眼球之事實。至行政院國軍退除役官兵輔
    導委員會台中榮民總醫院99年2月1日中榮醫企字第09900018
    37號回覆本院之書函中說明二、「右眼視網膜剝離原因很多
    ，外傷是其中之一，唯根據啟明眼科診所之診斷書，病人自
    述工作中紙箱撞擊右眼，兩週後發生視網膜剝離，臨床上判
    斷應與外力撞擊有關」，亦係以原告自述為依據，是亦不能
    以此認原告於96年12月19日有因箱子落下而遭傷及其右眼之
    事實。
  (四)另依原告提出之就診紀錄，並無眼睛外傷之相關病歷資料，
    且依國立台灣大學醫學院附設醫院99年4月23日校附醫秘字
    第0990901317號回覆本院之函中說明二「針對函詢問題敬復
    如下：(一)柯欽華先生（即原告）於97年1月2日分別至啟明眼
    科及世紀眼科看診，主訴：右眼上半部看東西有黑點，已有
    一週。而下半部有3至4天之視野缺損，診斷為右眼裂孔性視
    網膜剝離。啟明診所97年2月6日開立之診斷書記載病人主訴
    於96年12月中旬在工作場所因紙箱自高處墜落砸到右眼眼球
    上部，經查閱啟明及世紀眼科診所97年1月2日之病歷均無眼
    球外傷之相關症狀，包括眼皮下瘀血，結膜下出血、前房出
    血、水晶體移位，玻璃體出血等之紀錄。柯先生之後轉往中
    國醫藥大學醫院接受2次手術，依該院眼科2次之出院病歷摘
    要，皆註明「Through out the whole course,there was
    no trauma」，綜觀整個病程，僅有病人之主訴，並無任何
    眼部外傷之病歷紀錄。(二)雖然外傷亦可能引裂孔性之視網膜
    剝離，但大多數之裂孔性視網膜剝離，其致病機轉仍不清楚
    ，推測應是玻璃體對於視網膜之不正常牽扯，造成裂孔所致
    。近視亦是造成視網膜剝離之危險因子」，可見原告視網膜
    剝離所致中度視礙，因其就病歷程查無相關眼科醫師診斷之
    眼球外傷之相關症狀，包括眼皮下瘀血，結膜下出血、前房
    出血、水晶體移位，玻璃體出血等之紀錄，及原告前往就醫
    及接受2次手術之中國醫藥大學醫院於之出院病歷摘要，皆
    註明「Through out the whole course, there was no
    trauma （即外傷）」，顯見原告之右眼視網膜剝離並非肇
    因於眼部外傷所致至明。
  (五)綜上所述，原告既未能舉證證明其右眼視網膜剝離係因紙箱
    墜落撞擊之意外傷害事故所致，且不能證明有因果關係存在
    ，則原告依系爭傷害保險契約及保險法第34條之規定，請求
    被告給付400萬元，及自97年12月24日起至清償日止，按年
    息10%計算之利息，為無理由，應予駁回。原告之訴既經駁
    回，其所為假執行之聲請亦失所附麗，應併予駁回。
五、本件事證已臻明確，兩造其餘之攻擊防禦方法，與判決基礎
    之事實及結果並無影響，爰不予審酌，併此敘明。
六、訴訟費用負擔之依據：民事訴訟法第78條。
中    華    民    國    99    年    6     月    11    日
                  民事第一庭    法  官  卓進仕
以上正本係照原本作成。
如對本判決上訴，須於判決送達後20日內向本院提出上訴狀（須
附繕本）。
中    華    民    國    99    年    6     月    11    日
                                書記官  董美惠

司法院資訊處製作；財團法人民間司法改革基金會備份。
